臺灣宜蘭地方法院民事判決　　　　　　　 93年度訴字第250號
原　　　告　辛○○
　　　　　　宇○○
　　　　　　癸○○
　　　　　　壬○○
　　　　　　庚○○○
共　　　同
訴訟代理人　林志嵩律師
被　　　告　丑○○
　　　　　　寅○○
　　　　　　卯○○
　　　　　　丁○○
　　　　　　巳○○
　　　　　　酉○○
兼上1人
訴訟代理人　申○○
被　　　告　午○○
　　　　　　未○○
　　　　　　己○○○
　　　　　　戊○○○
　　　　　　丙○○
　　　　　　地○○
　　　　　　戌○○
　　　　　　亥○○
　　　　　　天○○
　　　　　　甲○○○
　　　　　　子○○
　　　　　　乙○○原名王明富.
　　　　　　辰○○
當事人間塗銷地上權登記事件，本院於94年11月 1日言詞辯論終
結，判決如下：
    主  文
被告丑○○、張德琳、卯○○、丁○○、申○○、巳○○、酉○○、午○○、未○○、己○○○、戊○○○、丙○○、地○○、
戌○○、亥○○、天○○應將其被繼承人張永盛於民國三十八年
以宜蘭地政事務所收件字號：第003406號，就坐落宜蘭市○○段
一一之三地號土地上所設定存續期間（空白），權利範圍全部之
地上權登記予以塗銷。
被告甲○○○、子○○、乙○○（原名王明富）、辰○○應將其
被繼承人張柔於民國三十八年以宜蘭地政事務所收件字號：第00
00000 號，就坐落宜蘭市○○段一一之三地號土地上所設定權利
範圍三分之一之不定期限地上權登記辦理塗銷登記。
訴訟費用由被告負擔。
    事  實　及　理　由
甲、程序方面：
    本件被告均經合法通知，未於最後言詞辯論期日到場，核無
    民事訴訟法第三百八十六條所列各款情形，爰依原告之聲請
    ，由其一造辯論而為判決。
乙、實體方面：
壹、原告起訴主張：
一、先位之訴部分：
(一)、緣坐落宜蘭縣宜蘭市○○段11-3地號土地（下稱系爭土地 ）
    為原告所共有，其上經設定有下列地上權登記（以下合稱系
    爭二地上權登記）：
(1)、被告丑○○、張德琳、卯○○、丁○○、申○○、巳○○、
    酉○○、午○○、未○○、己○○○、戊○○○、丙○○、
    地○○、戌○○、亥○○、天○○（下稱被告丑○○等16人
    ）之被繼承人張永盛於民國38年間以宜蘭地政事務所收件字
    號：第003406號，設定存續期間（空白）之地上權登記。
(2)、被告甲○○○、子○○、乙○○、辰○○（下稱被告甲○○○等 4人）之被繼承人張柔於38年以宜蘭地政事務所收件字
    號：第000249號，設定不定期限地上權登記。
(二)、然系爭二地上權登記，有無效之原因。因38年間設定地上權
    時，登記之所有權人有黃接枝、林茂慶二人，本件地上權登
    記之「他項權利登記申請書」等固有所有權人黃接枝、林茂
    慶在其上蓋章，形式上似為共同申請；惟依黃接枝之戶籍謄
    本所示，黃接枝早於27年10月13日已死亡，自不可能在38年
    間在地上權登記申請書等地上權登記文件上用印。故系爭地
    上權登記係由被告之被繼承人單獨辦理地上權登記，違反民
    法第819條第2項之規定，而有無效之原因。
(三)、本件地上權之登記違反當時施行有效之土地登記規則及台灣
    省各縣市辦理單獨申請地上權登記應行注意事項之規定，而
    具有無效之原因：按登記應由權利人及義務人共同申請之，
    權利人如因特殊情形，不能覓致義務人共同申請登記時，得
    由權利人陳明理由填具保證書，呈請單獨申請登記；證明登
    記原因文件或土地權利書狀不能提出時，應取鄉鎮保長或店
    鋪之保證書；又本省各縣市辦理地上權設定登記時，如建物
    基地使用人已向基地所有權人訂有口頭或書面之合法租賃契
    約或地上權契約，而基地所有人拒不履行共同申請者，使用
    人可陳明不能覓致義務人共同申請登記理由，提繳鄉鎮區公
    所保證書及繳納租金等憑據，依照土地登記規則第17條第 2
    項規定，單獨申請登記。35年10月02日地政署發布施行之土
    地登記規則第17、32條、38年11月10日台灣省政府公布施行
    之台灣省各縣市辦理單獨申請地上權設定登記應行注意事項
    第 1項分別定有明文。查系爭地上權設定登記時，未依前述
    土地登記規則第17條規定由權利人陳明不能覓致義務人共同
    申請登記之理由填具保證書，呈請單獨申請登記，亦未依當
    時施行有效之台灣省各縣市辦理單獨申請地上權設定登記應
    行注意事項第 1項規定，陳明不能共同申請登記之原因，並
    繳納鄉鎮區公所之保證書、繳納租金等憑證，均核與法律規
    定之要件不符，其單獨申請地上權登記，亦難認為合法有效
    。
(四)、綜合上述，系爭二地上權之設定登記，均有無效原因，而被
    告分別為地上權人張永盛及張柔之繼承人，依法應概括繼承
    張永盛及張柔之一切權利義務，爰依民法第 767條之規定，
    請求被告塗銷系爭二地上權之設定登記。
(五)、爰為先位聲明如判決主文第1、2項所示。
二、備位之訴部分：
(一)、如經鈞院審理結果認本件地上權仍屬合法有效，則申請判決
    調升租金。系爭土地位於宜蘭市○○路○巷道內，接近東港
    橋下東門夜市，鬧中取靜，利用價值甚高，原登記租金顯有
    過低而有調整之必要。
(二)、被告丑○○等16人之被繼承人張永盛、被告甲○○○等 4人
    之被繼承人張柔設定地上權建屋面積各約為50平方公尺，按
    89 年度申報地價每平方公尺新台幣（下同）2,890之8%計算
    ，則地上權租金應調整為11,560元。
(三)、爰為備位聲明：(1)被告丑○○等16人就原告所有系爭土地內
    設定地上權之租金，應自起訴狀繕本送達之翌日起調整為每
    年11,560元。(2)被告甲○○○等 4人就原告所有系爭土地設
    定地上權之租金，應自起訴狀繕本送達之翌日起調整為每年
    11,560元。
貳、被告丁○○、巳○○、申○○、酉○○、午○○、未○○、
    己○○○、丙○○、戊○○○則以：就本件案情均不清楚，
    被告丑○○應較為清楚，均不知在系爭土地上有地上權等語
    ，資為抗辯。並為答辯聲明：請求駁回原告之訴。其餘被告
    均未於言詞辯論期日到庭，亦均未提出書狀作何聲明及陳述
    。
、本院之判斷：
一、本件原告主張系爭土地為其等所共有，而其上存有被告等之
    被繼承人張永盛、張柔為地上權人之系爭二地上權登記等情
    ，業據原告提出與其所述相符之系爭土地之土地登記謄本、
    被繼承人張永盛（含其繼承人張阿添、張阿添之繼承人石張
    杏、石張杏之繼人石淑惠）繼承系統表及戶籍資料、被繼承
    人張柔繼承系統表及戶籍資料等為證，且為到庭被告所不爭
    執，未到庭被告亦已於相當時期受合法之通知，而於言詞辯
    論期日不到場，亦未提出準備書狀為爭執，依民事訴訟法第
    280條第3項準用同法條第 1項之規定，視為自認。是原告上
    開主張，自堪認定為真實。
二、原告主張系爭土地於38年間設定系爭二地上權時，當時系爭
    土地共有人之一黃接枝已死亡，不可能同意設定系爭二地上
    權予被告之被繼承人張永盛及張柔，及在地上權設定登記相
    關申請文件上用印，已據原告提出黃接枝之戶籍謄本（即原
    證 7）為證，應得信為真實。況據被告丑○○等16人之被繼
    承人張永盛之戶籍謄本所載，張永盛係於27年（ 昭和13年）
    3 月28日死亡，而依宜蘭縣宜蘭地政事務所91年11月30日宜
    地一21字第0930013674號函所附系爭土地之地上權設定登記
    ，於張永盛部分係於38年12月 2日收件，而登記張永盛為地
    上權人。然斯時張永盛早已死亡10餘年，自亦不可能與亦早
    已於27年10月13日死亡之黃接枝及另名系爭土地共有人林茂
    慶合意而為地上權設定登記；亦不可能由張永盛單獨向地政
    機關申請為地上權設定登記。故原告主張被告丑○○等16人
    之被繼承人張永盛於系爭土地上所設定之地上權登記為無效
    ，即屬可採。
三、又依宜蘭縣宜蘭地政事務所93年11月30日宜地一21字第0930
    013674號函，說明二載：「按登記應由權利人及義務人共同
    申請之，權利人如因特殊情形不能覓致義務人共同申請登記
    時得由權利人填具保證書單獨申請登記，為民國35年地政署
    公佈土地登記規則第17條所規定，台灣光復後本省各縣市辦
    理土地登記及換發權利書狀，除依『台灣省土地權利憑證繳
    驗及換發權利書狀辦法』辦理外，關於建築改良物之登記規
    則依『台灣省各縣市辦理土地登記有關建築改良物登記補充
    要點』辦理，其中該要點二（五）2 規定土地與建物權利人
    不同者，除填報「建物填報表」外，不論已否辦理建物保存
    登記，仍應依照土地登記規則先申請地上權登記，經審查證
    明無誤後，分別登記土地總簿之他項權利部及建物標示部，
    又如建物基地使用人因基地所有權人拒不履行共同申請者，
    另依台灣省政府38年11月10日訂頒『台灣省各縣市辦理單獨
    申請地上權設定登記應行注意事項』規定辦理。是除特殊情
    形者外，上開等規定為台灣光復初期辦理地上權登記之主要
    依據。」。本件系爭二地上權於38年間設定登記時，系爭土
    地共有人之一黃接枝已死亡，已如前述，則次應判斷者，應
    為被告甲○○○等 4人之被繼承人張柔是否係以單獨申請為
    地上權登記，及是否符合單獨申請地上權登記之要件而予以
    登記。查依宜蘭縣宜蘭地政事務所93年11月30日宜地一21字
    第0930013674號函所附之張柔申請為地上權登記之文件所示
    ，其關於義務人黃接枝及林茂慶部分，均蓋有該二人之印章
    ，顯然張柔於申請時並非以單獨申請為地上權登記之意思而
    為之，而黃接枝早在設定地上權前，在27年間已死亡，已如
    前述，顯然該等申請登記文件上之黃接枝印章非渠所蓋，亦
    無從經黃接枝同意而為系爭地上權之設定。而按「共有物之
    處分、變更、及設定負擔，應得共有人全體之同意。」，民
    法第819條第2項定有明文。本件被告甲○○○等 4人之被繼
    承人張柔於系爭土地上所為之地上權設定登記，既未經當時
    登記為系爭土地共有人之黃接枝同意而為，即有無效之原因
    。且縱認張柔當時係單獨申請為地上權設定登記，然按登記
    應由權利人及義務人共同聲請之，權利人如因特殊情形，不
    能覓致義務人共同聲請登記時，得由權利人陳明理由填具保
    證書，呈請單獨聲請登記；證明登記原因文件或土地權利書
    狀不能提出時，應取鄉鎮保長或店鋪之保證書；又本省各縣
    市辦理地上權設定登記時，如建物基地使用人已向基地所有
    權人訂有口頭或書面之合法租賃契約或地上權契約，而基地
    所有人拒不履行共同聲請者，使用人可陳明不能覓致義務人
    共同申請登記理由，提繳鄉鎮區公所保證書及繳納租金等憑
    據，依照土地登記規則第17條第 2項規定，單獨聲請登記。
    35年10月2日地政署發布施行之土地登記規則第17、32條、3
    8 年11月10日台灣省政府公布施行之台灣省各縣市辦理單獨
    聲請地上權設定登記應行注意事項第 1項分別定有明文。本
    件張柔部分之地上權設定登記資料，於宜蘭縣宜蘭地政事務
    所前開覆本院函之附件內，並無張柔主張因特殊情形不能覓
    致義務人共同申請登記，而陳明理由填具保證書之文件，亦
    無鄉鎮保長或店鋪之保證書或提繳鄉鎮區公所保證書及繳納
    租金之資料。是張柔所為地上權設定登記之申請，亦不符單
    獨申請為登記之要件。是以原告主張被告甲○○○等 4人之
    被繼承人張柔於系爭土地上所設定之地上權登記有無效原因
    ，亦屬可採。
四、按所有人對於無權占有或侵奪其所有物者，得請求返還之。
    對於妨害其所有權者，得請求除去之。有妨害其所有權之虞
    者，得請求防止之。民法第 767條定有明文。本件系爭土地
    為原告共有，而系爭二地上權登記確均有無效之原因，則系
    爭二地上權登記之存在，對於系爭土地之所有權即有所妨害
    。則原告依民法第 767條之規定，本於所有權之權能，請求
    被告丑○○等16人及被告甲○○○等 4人分別將被繼承人張
    永盛及張柔在系爭土地上存在之系爭二地上權登記予以塗銷
    ，即有理由，應予准許。爰為判決如主文第1、2項所示。
五、本件因已就原告之先位之訴之請求全部判決原告勝訴，原告
    所提起之備位之訴即毋庸予以論斷，併予敘明。
六、結論：原告之訴為有理由，依民事訴訟法第385條第1項前段
    、第78條判決如主文。
中　　華　　民　　國　　94　　年　　11　　月　　15　　日
                  臺灣宜蘭地方法院民事庭
                      法　官　張軒豪
正本與原本無異。
如不服本判決應於判決送達後20日內提出上訴狀（須附繕本）。
中　　華　　民　　國　　94　　年　　11　　月　　16　　日
                      書記官　廖穎穗
